【裁判字號】    99,重訴,58
【裁判日期】    990903
【裁判案由】    撤銷買賣行為等
【裁判全文】
臺灣彰化地方法院民事判決  99年度重訴字第58號
原      告  甲○○
訴訟代理人  黃幼蘭律師
複 代理 人  陳姿蓁
被      告  乙○○
            戊○○
上 列一 人
訴訟代理人  徐明珠律師
複 代理 人  林吟樺  住台中市○區○○路一段128號3樓
上列當事人間請求撤銷買賣行為等事件，本院於民國99年8月13
日言詞辯論終結，茲判決如下：
    主      文
原告之訴及假執行之聲請均駁回。
訴訟費用由原告負擔。
    事實及理由
一、按「訴狀送達後，原告不得將原訴變更或追加他訴。但有下
    列各款情形之一者，不在此限：一擴張或縮減應受判決事項
    之聲明者。」，民事訴訟法第255條第1項第3款定有明文。
    經查：原告起訴請求：(一)（確認及撤銷買賣關係之訴部分）
    先位請求確認被告間就如附表所示坐落彰化縣彰化市○○段
    975地號、面積58,074平方公尺、應有部分24分之8之土地（
    下稱系爭土地或系爭應有部分）買賣關係不存在；後位請求
    撤銷被告間就系爭應有部分所為如附表所示買賣之債權行為
    及所有權移轉登記之物權行為；(二)（塗銷登記之訴部分）被
    告賴旻良應將系爭應有部分經彰化縣彰化地政事務所以附表
    所示所有權移轉登記收件字號、登記原因、原因發生日期、
    登記日期所為所有權移轉登記，予以塗銷（贅載回復登記為
    被告乙○○所有）。(三)（移轉登記之訴部分）經原告嗣後追
    加請求被告乙○○應將系爭應有部分所有權移轉登記予原告
    ，核與前開規定，洵無不合，應予准許。
二、原告主張：
  (一)原告於民國75年5月31日向被告乙○○之父張金枝購買系爭
    應有部分，由被告乙○○代理張金枝與原告簽定不動產買賣
    契約書（下稱系爭甲約）外，系爭土地買賣事宜均由被告乙○○代為處理。原告已依約付清價款，張金枝亦將系爭土地
    交付予原告占有。嗣經原告將系爭土地提供予天主教彰化聖
    十字堂，作為聖山墓園使用，並自76年起，由原告教友陸續
    將其親人墓地設置在系爭土地上。詎原告教友於99年清明節
    前往系爭土地掃墓時，發現系爭土地竟遭被告戊○○架設鐵
    網上鎖，阻止原告教友進入使用。
  (二)茲因系爭應有部分原為被告乙○○之父張金枝所有，張金枝
    死後則由被告乙○○繼承，並於91年11月14日辦竣繼承登記
    。被告乙○○明知系爭甲約存在，竟於98年4月24日簽定土
    地買賣契約書（下稱系爭乙約），將系爭應有部分出賣予被
    告戊○○，並於98年5月26日辦竣所有權移轉登記。
  (三)被告戊○○明知系爭土地上有眾多墳墓，且依公告土地現值
    每平方公尺新台幣（下同）770元計算，已高達千萬元以上
    ，仍願意支付高額買賣價金，顯不合理，是系爭乙約買賣行
    為，顯屬通謀虛偽意思表示。
  (四)系爭乙約既為通謀虛偽意思表示，依民法第87條第1項前段
    規定，自屬無效。被告戊○○對被告乙○○除依民法第113
    條規定負回復原狀責任外，另應依民法第179條規定返還不
    當得利（回復原狀），即負有塗銷系爭土地所有權移轉登記
    義務。惟被告乙○○怠於行使上開權利，原告得依民法第
    242條代位權規定，代位被告乙○○請求被告戊○○塗銷所
    有權移轉登記。
  (五)系爭乙約既屬通謀虛偽意思表示，顯係故意侵害原告基於系
    爭甲約之債權，原告得依民法第184條第1項、第185條、第
    213條等規定，請求塗銷所有權移轉登記，以回復原狀。
  (六)縱認系爭乙約有效，惟被告戊○○顯然明知此情事，是依民
    法第244條第2項、第184條第1項、第185條、第213條等規定
    ，原告亦得訴請撤銷系爭乙約買賣及塗銷所有權移轉登記。
  (七)系爭應有部分於張金枝死後既由被告乙○○繼承，則被告乙○○自應繼承系爭甲約之權利義務，是原告請求被告乙○○
    將系爭應有部分移轉登記予原告，即有依據。
  (八)系爭乙約屬通謀虛偽意思表示，應為無效，縱認有效，亦已
    侵害原告基於系爭甲約之債權，且被告戊○○亦顯然明知此
    情事，系爭乙約買賣應予撤銷，爰列其事證如下：
  1.被告辯稱渠等於買賣過程中未曾謀面云云，顯屬虛偽。難道
    簽立買賣契約時，渠等各自用印？簽立合作金庫之不動產買
    賣價金信託契約時，也各自用印？尤以系爭乙約買賣價金高
    達上千萬元，雙方必然小心謹慎，若未曾謀面，買方如何確
    認「確有某特定人要賣」？賣方如何確認「確有某特定人要
    買」？買賣雙方怎可能任憑第三人為其操作，自始至終無庸
    見面確認，賣方即將高額土地移轉出去，買方亦放心支出高
    額價金？顯與常情不符，渠等辯稱係為塑造「未曾謀面，所
    以不可能通謀或謀議侵害原告債權」之假象，反證渠等心虛
    。
  2.縱認被告於買賣過程中確實未曾謀面，亦同樣證實渠等確為
    虛偽買賣，正因係虛偽買賣，故不在乎是否真有買方或賣方
    此特定人，也無庸見面確認，即在形式上由賣方將高額土地
    移轉出去，買方將高額價金予以支付。
  3.系爭土地屬共有地，現場無分管標誌，且被告於買賣前未對
    系爭土地進行鑑界，若被告乙○○未出面，僅憑被告戊○○
    與代書2人，豈能知悉系爭土地確切使用範圍，是被告辯稱
    渠等未曾見面，反證渠等確為虛偽買賣，始無須知悉系爭土
    地正確使用範圍。
  4.被告戊○○辯稱代書是其所請云云，與被告乙○○所稱不符
    ，顯出於心虛編造所致。況系爭土地周遭尚有多筆土地未經
    使用，被告戊○○竟執意購買已有墳墓之系爭土地。又被告
    戊○○為台中人，竟前來彰化縣境內尋訪墓地，加上系爭土
    地位處偏僻，交通不便，更非有名墓地區域等情，非屬常理
    。
  5.被告戊○○辯稱其購買系爭土地供作家族墓地云云，然其父
    於85年間死亡，為何於13年後即98年間始購買系爭土地供作
    墓地使用？其家族為何需購置約2甲大面積之墓地？以上諸
    情均不合理，顯無可採。
  6.被告戊○○辯稱其購買系爭土地前已知其上有墳墓云云，已
    符合民法244條第2項規定「明知」之要件，被告既知系爭土
    地上有墳墓，卻未於買賣契約中記載，亦未在現場附圖中標
    示現況，顯係故意規避，以免遭人質疑，足證系爭乙約買賣
    確屬虛偽。
  7.衡諸常情，買受人必然希望獲得毫無瑕疵之標的物，尤以所
    付價金越高，對品質要求亦越高，豈有容忍所買土地上已有
    他人墳墓之理。況在系爭土地上共有23座墳墓，縱認系爭土
    地屬風水寶地，惟系爭土地旁尚有未經使用土地，實無執意
    購買系爭土地之必要。
  8.原告否認被告戊○○於99年7月5日所提現場空照圖及墳墓照
    片，應係故意避開眾多墳墓拍攝角度，難認為真實。
  9.被告戊○○辯稱現場墳墓係在系爭土地分管邊界，待該等墳
    墓撿骨後即會遷走，故無妨礙云云。然墳墓未必要撿骨，且
    系爭土地上之墳墓設立於70、80年間，迄今猶在，顯無撿骨
    遷走之問題，此情由墳墓設立年代及外觀即可得知。被告戊○○花費1,200萬元購買瑕疵重重之系爭土地，足證系爭乙
    約買賣出於通謀虛偽。
  10.被告戊○○購買前知悉系爭土地上有墳墓之反應，竟不是「
    沒關係，這是無權占有，到時候我來訴請搬遷」，而是「沒
    關係，可以等待撿骨後墳墓搬走」，足證被告戊○○明知系
    爭土地上墳墓係「有權使用、有權占有」，可見其必已明知
    系爭甲約買賣關係，故未對系爭土地上墳墓主張權利。詳言
    之，被告戊○○顯已符合民法244條第2項規定「明知」之要
    件。
  11.被告辯稱系爭乙約買賣價金1,200萬元，惟渠等檢具契約書
    向彰化縣彰化地政事務所申請移轉登記時，其上載明價金為
    25,165,400元，兩相矛盾，足證系爭乙約買賣確屬虛偽。
  12.被告乙○○於答辯狀中替被告戊○○為有利主張，可見渠等
    關係匪淺，並非毫不相識。
  (九)被告乙○○將系爭土地以一物二賣方式賣予被告戊○○，原
    告基於系爭甲約，對被告乙○○即有損害賠償債權，揆諸最
    高法院96年台上字第2714號民事判決要旨，原告即得行使民
    法第244條規定之撤銷權。是被告辯稱原告債權係以給付特
    定物為標的而不能行使民法第244條撤銷權云云，顯有違誤
    。
  (十)原告與張金枝簽定系爭甲約後，原告確已付清價金，並經張
    金枝將系爭土地點交予原告使用，此情亦據證人丙○○、丁○證述在案。
  (十一)系爭土地業經點交予原告使用，故自76年間於系爭土地上設
    置第1座墳墓，迄今逾20餘年，其間亦曾整地、開闢道路等
    ，未遭人提出任何異議。況被告乙○○（33年次）為系爭甲
    約代理人，於75年間已42歲，若原告未付清價金，絕不可能
    容忍原告占用系爭土地，是被告乙○○辯稱原告未付清價款
    云云，實有可議。
  (十二)被告乙○○對系爭甲約所為時效抗辯，並不可採。茲因系爭
    土地為農牧用地，原告於75年間購買時，無自耕農身分，依
    當時土地法第30條第1項規定，私有農地所有權之移轉，其
    承受人以能自耕者為限，致原告無法登記為系爭土地所有權
    人，嗣該條文於89年1月26日刪除後，依民法第128條規定，
    消滅時效，應自請求權可行使時起算，是原告請求權，應自
    非自耕農承受農地禁止規定解除後即於89年1月26日開始起
    算，故未罹於15年之消滅時效，自得於系爭乙約經確認無效
    或撤銷後，請求被告乙○○將系爭應有部分移轉登記予原告
    。
  (十三)爰本於民法第113條、第179條、第184條第1項、第185條、
    第213條、第242條、第244條第2項等規定，及繼承、買賣（
    系爭甲約）等法律關係，訴請：(1)（確認及撤銷買賣關係之
    訴部分）先位請求確認系爭乙約買賣關係不存在，後位請求
    撤銷系爭乙約買賣之債權行為及所有權移轉之物權行為；(2)
    （塗銷登記之訴部分）被告戊○○應將系爭應有部分經彰化
    縣彰化地政事務所以附表所示所有權移轉登記收件字號、登
    記原因、原因發生日期、登記日期所為所有權移轉登記，予
    以塗銷；(3)（移轉登記之訴部分）被告乙○○應將系爭應有
    部分所有權移轉登記予原告；(4)陳明願供擔保，請准宣告假
    執行。
三、被告辯稱：
  (一)被告乙○○部分：
  1.原告既主張系爭乙約買賣屬通謀虛偽意思表示，並故意侵害
    原告就系爭甲約債權云云，依民事訴訟法第277條規定及最
    高法院48年台上字第29號判例、82年台上字第267號民事判
    決要旨，應由原告負舉證責任。
  2.被告乙○○於98年4月22日委任中信代書地政士事務所辦理
    系爭乙約買賣移轉相關事宜，被告2人則於98年4月24日簽定
    系爭乙約，並於98年5月15日經本院公證處作成認證書，買
    賣價金1,200萬元全部付清，復於98年5月26日辦竣所有權移
    轉登記。據此，系爭乙約買賣確屬真實，核無通謀虛偽等情
    事。
  3.縱系爭土地上有墳墓存在，惟基於當事人契約自由及私法自
    治原則，買受人是否願意買受，自有其考量，不得僅因買賣
    標的物之狀態，即論斷當事人係出於通謀虛偽意思表示，是
    系爭乙約買賣行為，並未違反強制規定，自屬有效。原告泛
    稱被告戊○○在明知系爭土地上有許多墓地之情況下，竟仍
    願意支付高額買賣價金，顯不合理云云，僅為主觀推測，並
    不可採。
  4.被告戊○○主觀上信賴地政機關登記資料，而向土地登記所
    有權人即被告乙○○購買系爭應有部分，即應受保護，且被
    告戊○○不知系爭甲約買賣，核無通謀虛偽意思表示。原告
    主張系爭乙約買賣屬通謀虛偽意思表示，並不足採。
  5.系爭乙約買賣係有償行為，被告乙○○移轉系爭應有部分予
    被告戊○○時，乃系爭土地所有權人，有權處分，主觀上並
    無侵害原告債權之認知，被告戊○○亦同，自與民法第244
    條第2項規定之要件不符。原告主張被告戊○○顯然明知云
    云，並未提出具體佐證以實其說，尚不足採。依最高法院43
    年台上字第323號判例要旨及學說見解可知，原告不得依民
    法第244條規定，請求撤銷系爭乙約買賣及塗銷登記。
  6.系爭乙約所有權移轉之物權行為，已依民法第758條第2項規
    定，以書面為之，足認雙方具有讓與合意，並經地政機關辦
    理登記，物權行為業已合法生效，被告戊○○取得系爭應有
    部分所有權。依最高法院89年台上字第961號民事判決要旨
    及學說見解，基於物權行為之獨立性及無因性，被告間之物
    權行為不受債權行為效力影響，縱認被系爭乙約買賣有無效
    或得撤銷之事由，被告戊○○仍屬合法取得系爭應有部分所
    有權，原告請求塗銷登記即無理由。
  7.原告於75年5月31日向張金枝購買系爭土地，迄今已逾15年
    ，依民法第125條規定，其請求權因15年間不行使而消滅。
    是原告基於系爭甲約對被告乙○○所生請求權業已消滅，不
    得再以系爭甲約向被告乙○○為任何請求。
  8.被告乙○○代張金枝與原告簽定系爭甲約後，有收到原告給
    付價款25萬、50萬元，合計75萬元，惟原告尚欠尾款200 餘
    萬元未給付，依照系爭甲約，原告已違約，是原告所繳訂金
    則由被告乙○○沒收。
  9.系爭土地位處偏僻，當時並未點交，係原告自行在系爭土地
    上建造墳墓，被告乙○○不知張金枝是否已解除系爭甲約，
    但被告乙○○未曾向原告解除系爭甲約。
  10.被告2人於買賣過程中未曾謀面，均委託代書辦理，被告乙○○未曾偕同代書察看系爭土地，並曾告知代書系爭土地上
    確有墳墓，代書與被告戊○○應曾自行前往察看系爭土地現
    況。
  11.系爭甲約未載明原告已付清價金之意旨，且證人丙○○係系
    爭土地上墳墓之施作工人，是其證稱系爭甲約買賣價金已付
    清云云，即屬不實。至於證人丁○未於系爭甲約上簽名，其
    是否有參與系爭甲約買賣，尚有疑義。
  12.其餘援用被告戊○○之陳述。
  13.從而，原告之訴為無理由，爰請駁回原告之訴及其假執行之
    聲請等語。
  (二)被告戊○○部分：
  1.原告主張其向張金枝購買系爭土地，已付清買賣價金，張金
    枝並將系爭土地交付，且系爭乙約買賣行為及所有權移轉行
    為係通謀虛偽意思表示，被告戊○○明知其行為有損害於原
    告之債權云云，被告戊○○均否認之。原告就其主張自應先
    負舉證責任，以實其說，否則應受敗訴之判決。
  2.被告戊○○否認系爭甲約買賣關係存在，應為無效，縱認有
    效，原告迄今始請求履約辦理所有權移轉登記，已罹於時效
    ，分述如下：
  (1)原告所提系爭甲約影本顯示，就不動產標示並未記載原告係
    購買土地持分，而係記載「以上自耕地所有權全部」等內容
    ，與原告主張不符。
  (2)原告所提彰化聖十字堂教友通訊，其中天主教彰化聖十字堂
    聖山墓園規章草案第2條：「本墓園座落於彰化市○○段快
    官小段第０九七五號‧‧‧」，所載地段與系爭土地不同，
    且原告亦未提出任何支付買賣價金憑證，是原告主張，實無
    足採。
  (3)原告所提墳墓彩色照片，顯示系爭土地上4座墳墓分屬馬、
    莊、王、陳等姓氏，並無洪姓墳墓，且4座墳墓設立於16 至
    24年前，位置錯落，方向不一，10餘年來未再增加其他墳墓
    ，更無原告所提彰化聖十字堂教友通訊內所載墓園、納骨塔
    、納骨等設置，僅憑原告所提照片，實無法證明系爭土地為
    原告占用。
  (4)證人丙○○、丁○未親自見聞原告支付買賣價金，渠等僅憑
    已收到仲介費而認為原告應有付清價金，顯擒推測之詞，並
    不足採。
  (5)原告自承未具自耕農身分，且系爭甲約第8條約定：「雙方
    約定登記權利人由甲（指原告）自由指定而乙（即張金枝）
    不得異議。」等內容，既非約定由原告指定登記與任何有自
    耕能力之第三人，或具體約定登記與有自耕能力之特定第三
    人，自不能認為符合民法第246條第1項但書或同條第2項規
    定，原告不具自耕能力而承買系爭土地，乃違反當時土地法
    第30條強制禁止規定而為無效，且無效之法律行為，係自始
    、當然、絕對無效，不因嗣後土地法修正取消農地承受人資
    格限制而認為有效。依最高法院84年台上字第2857號、86台
    上字第507號等民事判決意旨，系爭甲約自始即屬無效。
  (6)縱認系爭甲約有效，依系爭甲約第8條約定，原告既可自由
    指定登記權利人，自可指定具有自耕農身分之人為登記權利
    人，且於系爭甲約中並無約定買賣雙方應俟買方取得自耕農
    身分時賣方始辦理移轉登記，然原告於75年5月31日與張金
    枝簽訂系爭甲約後，迄今始訴請所有權移轉登記，已逾15年
    請求權時效期間。
  (7)系爭甲約形式上已有瑕疵，且原告未付清買賣價金，被告乙○○拒絕辦理所有權移轉登記，為有理由。又原告不具自耕
    能力，依當時土地法規定，系爭甲約標的為不能之給付而為
    無效，縱非無效，迄今始請求依約辦理移轉登記，亦已逾15
    年之請求權時效，張金枝之繼承人即被告乙○○自得拒絕給
    付，原告請求，乃無理由。
  3.系爭乙約買賣及所有權移轉登記行為，絕非通謀虛偽，原告
    依民法第242條規定，代位被告乙○○向被告戊○○請求塗
    銷移轉登云，顯無理由，分述如下：
  (1)被告2人於98年4月間簽定系爭乙約，約定被告乙○○將系爭
    應有部分出賣予被告戊○○，價金為1,200萬元，各期價金
    依合作金庫之價金信託相關手續辦理繳付，被告乙○○並向
    被告戊○○擔保系爭土地產權清楚，並無一物數賣等情，且
    系爭乙約復經本院公證處辦理認證在案。
  (2)被告戊○○已付清買賣價金，各期價金給付日期及金額分別
    於98年5月15日給付現金120萬元、98年5月22日將完稅款480
    萬元及尾款600萬元匯至買賣雙方委託合作金庫辦理不動產
    買賣價金信託專戶。
  (3)依被告戊○○所提現場空照圖相片可知，在系爭土地約定使
    用範圍內，除被告戊○○設置祖墳位於使用範圍中央外，僅
    有4座墳墓位於使用範圍邊陲地帶，位置錯落，方向不一致
    ，10餘年來，未增加其他墳墓，亦無原告所提已規劃之墓園
    、納骨牌、納骨塔等設施。原告徒憑有4座墳墓在系爭土地
    上及與系爭土地現場設置完全不符之教友通訊刊物，逕稱被
    告2人為通謀虛偽意思表示，及被告戊○○明知原告與張金
    枝間有系爭甲約關係云云，實無足採。
  (4)系爭土地為山坡地保育區農牧用地，總面積58,074平方公尺
    ，公告現值為每平方公尺770元，原告起訴時核算訴訟標的
    價額達1,490萬餘元，被告戊○○買受總價為1,200萬元，並
    無異常之處。
  (5)被告乙○○於93年間將系爭應有部分設定抵押權予訴外人張
    施玉華，擔保債權總金額為700萬元，被告乙○○將系爭土
    地過戶予被告戊○○時，已將上開抵押權登記塗銷。倘若系
    爭乙約買賣非真正，被告戊○○則無支付買賣價金信託管理
    費予合作金庫，亦無須辦理系爭乙約認證，更無須塗銷抵押
    權設定登記，而逕辦理所有權移轉登記即可，足證系爭乙約
    買賣為真正。
  (6)被告戊○○信賴土地登記，委託代書辦理系爭應有部分買賣
    事宜，並依約付清買賣價金，另為求交易安全，尚且辦理契
    約書認證及買賣價金信託各情，均足證被告戊○○為善意買
    受人，不容原告空言主張系爭乙約買賣為通謀虛偽意思表示
    ，而逕行撤銷買賣行為。是依舉證責任分配原則，原告應先
    就其主張被告間係通謀虛偽意思表示乙節，先為舉證。
  4.被告戊○○買受系爭應有部分時，依土地登記謄本，僅可確
    定系爭應有部分確係登記在被告乙○○名下，實無從得知系
    爭甲約存在與否。況被告乙○○已於系爭乙約內擔保絕無一
    物數賣等情事，被告戊○○乃信賴土地公示登記及出賣人擔
    保，而給付價金買受系爭土地，對於原告是否曾向張金枝購
    買系爭應有部分，實不知情，自難認為被告戊○○有何侵害
    原告基於系爭甲約債權之故意或過失存在。是原告依民法第
    184條第1項、第185條、第213條等規定，請求塗銷登記、回
    復原狀云云，顯無理由。換言之，原告即無民法第244條規
    定之撤銷權。
  5.被告戊○○之父葬於台中縣烏日鄉逾10餘年，依民間習俗應
    撿骨，被告與其弟遂興起找尋土地遷葬念頭，經覓得系爭土
    地認為尚屬適當，購買後即將其父骸骨遷葬在系爭土地上，
    預計日後陸續再將祖母等先人墳墓遷葬。
  6.被告簽定系爭乙約時，即附有系爭土地現況衛星空照圖，原
    告主張系爭乙約現場圖未標示墳墓，不據實記載土地現況云
    云，顯不足採。
  7.被告戊○○見到系爭土地後，即至山下詢問代書事務所人員
    ，央請代為查詢所有權人及洽談買賣事宜等。至於被告乙○○另行委任代書辦理土地出售、過戶等相關事宜，均屬被告
    乙○○與代書間之委任關係，被告戊○○並不清楚。況於買
    賣過程中，代書出具被告乙○○之證件、權狀、印鑑證明及
    印章等，用以辦理簽約及過戶手續，且對土地鑑界、契約認
    證及買賣價金信託等均願配合，並依約交付系爭土地等情，
    其餘即與被告戊○○無涉。
  8.被告戊○○從事貿易工作，受僱於他人，薪資所得與購買能
    力間無必然關係，因有積蓄故有購買能力，且買受系爭應有
    部分之一半資金來自其弟賴顥仁。
  9.被告戊○○確實以1,200萬元向被告乙○○買受系爭應有部
    分，然系爭應有部分實係與其弟共同買受，日後須將其2分
    之1過戶予其弟。代書有鑑於被告乙○○繼承系爭土地時之
    土地公告現值較高，若日辦理移轉過戶時，土地現值及申報
    地價有所調漲，屆時即須繳稅，提議以被告乙○○繼承系爭
    土地時之公告現值核計土地買賣價格，故於所有權移轉登記
    契約書記載買賣價金為25,165,400元，原告主張買賣價金數
    額矛盾云云，實有誤會。
  10.從而，原告之訴為無理由，爰請求駁回原告之訴及其假執行
    之聲請，並陳明如受不利之判決，願供擔保請准宣告免為假
    執行等語。
四、兩造不爭執事項：
  (一)被告乙○○於75年5月31日代理其父張金枝與原告簽定系爭
    甲約。
  (二)被告乙○○於張金枝死後繼承系爭應有部分，並於91年11月
    14日辦竣繼承登記。
  (三)被告2人於98年4月24日簽定系爭乙約，約定由被告戊○○向
    被告乙○○購買系爭應有部分，買賣價金1,200萬元，已於
    98年5月26日辦竣所有權移轉登記，其所有權移轉登記收件
    字號、登記原因、原因發生日期、登記日期詳如附表所示。
  (四)被告2人所簽定系爭乙約，業經本院公證人於98年5月15日以
    98年度彰院認字第001001059號認證書認證在案。
  (五)系爭乙約買賣價金，係由被告賴旻良向合作金庫商業銀行申
    請成立信託專戶，並於98年5月18日簽定不動產買賣價金信
    託契約書，信託契約編號A000-00000號。
  (六)被告戊○○已付清系爭乙約買賣價金，分別於98年5月15 日
    給付現金120萬元，98年5月22日將完稅款480萬元及尾款600
    萬元匯至前開信託專戶。
  (七)被告乙○○已收受由被告戊○○所給付之系爭乙約買賣價金
    1,200萬元。
  (八)被告戊○○購買系爭應有部分前已知系爭土地上有墳墓（墳
    墓數量及坐落位置，尚有爭執）。
  (九)被告戊○○於購買系爭應有部分後，約於98年8、9月間（墓
    碑銘刻己丑年瓜月）已將其父賴振添墳墓遷葬於系爭土地上
    。
  (十)原告未具有自耕農身分。
  (十一)被告戊○○之弟為賴顥仁。
  (十二)被告賴昱從事貿易業，受僱他人，惟其財產現值，依卷附稅
    務電子閘門財產所得調件明細表顯示，逾1億元以上。
五、兩造爭執事項：
  (一)系爭乙約買賣之債權行為及所有權移轉登記之物權行為，是
    否出於通謀虛偽意思表示？
  (二)系爭乙約買賣之債權行為及所有權移轉登記之物權行為，是
    否屬於詐害債權行為？
  (三)原告請求被告戊○○應塗銷系爭乙約買賣所有權移轉登記，
    是否有據？
  (四)原告請求被告乙○○應將系爭應有部分所有權移轉登記予原
    告，是否有據？
六、按「當事人主張有利於己之事實者，就其事實有舉證之責任
    。」，民事訴訟法第277條前段定有明文。又當事人主張之
    事實，為吾人日常共識共信者，稱為常態事實，應認為已得
    法院之確信，自不必負舉證之責任；當事人主張之事實，非
    吾人日常共識共信者，稱為變態事實，應認為未得法院之確
    信，自應負舉證責任。意思表示非出於通謀虛偽者，屬於常
    態事實；出於通謀虛偽者，屬於變態事實，自應由主張變態
    事實者，負舉證責任，此乃民事訴訟法關於舉證責任分配之
    基本原則。民事訴訟如係由原告主張權利者，應由原告負舉
    證之責，若原告先不能舉證，以證實自己主張之事實為真實
    ，則被告就其抗辯即令不能舉證，或其所舉證據尚有疵累，
    亦應駁回原告之請求（最高法院17年上字第917號判例要旨
    參照）。民法第87條規定之通謀虛偽意思表示，係指雙方當
    事人皆欠缺內心之效果意思，且表意人此項非真意的意思表
    示為對方所明知，並進一步相互故意為非真意的合意表示，
    始構成通謀虛偽意思表示。如僅表意人一方非真意表示，而
    對方未為非真意的合意，或因有誤解或發生錯誤者，不成立
    虛偽表示（最高法院51年台上字第215號、62年台上字第316
    號等判例要旨參照）。原告雖主張系爭乙約出於被告2 人通
    謀虛偽意思表示云云，惟此情為被告堅詞所否認，並以前詞
    置辯。經查：
  (一)為明暸系爭乙約買賣所有權移轉登記始末，本院應原告之聲
    請，向彰化縣彰化地政事務所函調相關申請登記資料，嗣經
    該所以99年6月14日彰地一字第0990006458號函檢附土地登
    記申請書、所有權買賣移轉契約書、土地增值稅繳款書、（
    被告乙○○）印鑑證明、（買賣雙方）身分證、戶籍資料及
    土地所有權狀等影本附卷存參，依此難認系爭乙約買賣係出
    於通謀虛偽意思表示。
  (二)被告乙○○於98年4月24日郵寄彰化光復路郵局第247號存證
    信函，通知系爭土地共有人林燈土、林燈松、李文彰、賴劉
    美雲、林燈木、林家瑩、陳殷士等人，應於收函10日行使優
    先承買權，該存證信函已送達該等共有人，此情有被告所提
    存證信函、掛號郵件收件回執等影本附卷可參。再者，系爭
    乙約業經本院公證處公證人於98年5月15日以98年度彰院認
    字第001001059號認證書認證在案，此情亦有被告戊○○所
    提認證書影本附卷可稽。況且，被告乙○○於93年間將系爭
    應有部分設定抵押權予訴外人張施玉華，擔保債權總金額為
    700萬元，被告乙○○將系爭應有部分移轉予被告戊○○前
    ，已將上開抵押權登記塗銷。倘若系爭乙約買賣非真正者，
    理應隱秘行之，實無大費周章通知共有人行使優先承買權，
    或請求法院公證處認證，更無須塗銷抵押權設定登記之必要
    ，而逕辦理所有權移轉登記即可。凡此，適足以證明系爭乙
    約買賣厥為真正。
  (三)為明瞭系爭乙約買賣之資金關係，本院應原告之聲請，向合
    作金庫銀行大竹分行函調相關資金往來資料，嗣經該行以99
    年6月24日合金大竹字第0990002162號函檢附不動產買賣價
    金信託契約書影本顯示，被告戊○○為向被告乙○○購買系
    爭應有部分，並使交易價金順利支付，而將部分買賣價金1,
    080萬元（總價金1,200萬元、完稅款480萬元、尾款600 萬
    元）於履約完成前交付合作金庫銀行管理。核與被告戊○○
    所提彰化銀行匯款回條聯影本，其上載明被告戊○○於98年
    5月22日由彰化銀行水湳分行跨行匯款480萬元、600萬元至
    合作金庫大竹分行即「合作金庫商業銀行受託信託財產專戶
    －乙○○」帳戶內。另外，依據被告戊○○所提系爭乙約（
    影本）第3條第1項期款欄記明優先購買通知程序完畢，於（
    98年）5月15日以現金120萬給付賣方（即被告乙○○），並
    經被告乙○○用印，表明收訖意旨。基此，被告間已依系爭
    乙約交付收受價金完畢，難謂有何虛偽情事。
  (四)被告戊○○於購買系爭應有部分後，約於98年8、9月間（墓
    碑銘刻己丑年瓜月）已將其父賴振添墳墓遷葬於系爭土地上
    ，此情有被告戊○○所提彩色照片附卷可稽。由此，被告戊○○辯稱購買系爭土地供作家族墓園使用，洵非虛妄，益徵
    系爭乙約確屬實在。
  (五)原告主張系爭乙約買賣出於通謀虛偽意思表示，應屬無效，
    依前開規定及判例要旨，原告就其主張應負舉證責任。惟依
    原告所述，均屬主觀臆測之詞，始終無法證明其主張為真實
    ，則被告自無須提出何等反證，縱被告就其抗辯或所舉證據
    尚有疵累，亦應駁回原告之請求。
  (六)基上，原告既無法提出具體事證以實其說，則其主張系爭乙
    約買賣之債權行為及所有權移轉登記之物權行為，依民法第
    87條規定，均因通謀虛偽意思表示而歸於無效云云，核屬無
    據，故難採認。
七、按「債務人所為之有償行為，於行為時明知有損害於債權人
    之權利者，以受益人於受益時亦知其情事者為限，債權人得
    聲請法院撤銷之。」，民法第244條第2項定有明文。即債權
    人行使民法第244條第2項所規定之撤銷訴權，以債務人於行
    為時，明知有損害於債權人之權利，且事實上將發生有害於
    債權人之結果為要件（最高法院67年台上字第1564號判例參
    照）。民法第244條第2項所定撤銷詐害行為，此撤銷權發生
    之特別要件事實，應由主張者負舉證責任。查被告2人既異
    口同稱為系爭乙約買賣前素未謀面，加以締結系爭甲、乙約
    之時間，前後間隔20餘年，復佐以被告乙○○在系爭乙約第
    8條第1項明文保證絕無一物數賣等情，則被告戊○○至多僅
    憑土地登記簿記載被告乙○○為系爭應有部分所有人，而與
    其交易，客觀上顯難期待被告戊○○知悉系爭甲約存在。亦
    難單憑被告戊○○知悉系爭土地上有若干墳墓存在乙節，即
    推認其明知有損害於原告權利。此外，原告就被告戊○○有
    何明知損害其債權情事，始終未能舉證其說，是其空言主張
    被告2人所為系爭乙約買賣行為，已符合民法第244條第2項
    規定云云，依上規定及說明，要難採認。
八、按土地法第43條所謂登記有絕對效力，係為保護因信賴登記
    取得土地權利之第三人而設，故登記原因無效或得撤銷時，
    在第三人未取得土地權利前，真正權利人對於登記名義人自
    仍得主張之。次按不動產之重複買賣，以先辦妥所有權移轉
    登記者，應受法律之保護（最高法院40年台上字第1892號、
    59年台上字第1534號等判例要旨參照）。查系爭乙約買賣之
    債權行為及所有權移轉之物權行為，既非無效，亦無得撤銷
    之原因存在，再加以被告戊○○信賴土地登記簿而取得系爭
    應有部分之所有權，且先於原告辦竣所有權移轉登記，依上
    判例要旨，被告戊○○取得系爭應有部分所有權，應受法律
    之保護。換言之，原告主張被告2人所為系爭乙約買賣，屬
    於共同侵權行為或不當得利云云，即無憑據，洵難採認。另
    外，系爭應有部分既經被告戊○○合法取得，被告乙○○已
    非所有人，且系爭乙約買賣既非無效或具有得撤銷之原因存
    在，又被告戊○○顯非系爭甲約之當事人，自無受其拘束之
    理，則原告主張其得本於繼承、買賣（系爭甲約）等法律關
    係，請求被告乙○○應將系爭應有部分所有權移轉登記予原
    告，即屬無據，要難採認。
九、從而，原告始終未能提出具體證據，證明系爭乙約買賣之債
    權行為及所有權移轉登記之物權行為有何無效或得撤銷之原
    因存在，且被告戊○○已合法取得系爭應有部分，核無侵權
    行為或不當得利情事，則原告猶本於民法第113條、第179條
    、第184條第1項、第185條、第213條、第242條、第244條第
    2 項等規定，及繼承、買賣（系爭甲約）等法律關係，訴請
    ：(1)（確認及撤銷買賣關係之訴部分）先位請求確認系爭乙
    約買賣關係不存在，後位請求撤銷系爭乙約買賣之債權行為
    及所有權移轉之物權行為；(2)（塗銷登記之訴部分）被告戊○○應將系爭應有部分經彰化縣彰化地政事務所以附表所示
    所有權移轉登記收件字號、登記原因、原因發生日期、登記
    日期所為所有權移轉登記，予以塗銷；(3)（移轉登記之訴部
    分）被告乙○○應將系爭應有部分所有權移轉登記予原告，
    俱為無理由，應予駁回。
十、原告之訴既經駁回，則其假執行之聲請失所附麗，應併予駁
    回。
十一、原告未能證明系爭乙約無效或具有得撤銷之原因存在，則系
    爭甲約是否屬於無效？系爭甲約買賣價金是否全部付清？被
    告乙○○可否沒入系爭甲約已付價金？原告本於系爭甲約之
    買受人請求權是否罹於時效而消滅？系爭乙約買賣價金究為
    1,200萬元或2千餘萬元？被告戊○○之弟賴顥仁是否同為系
    爭乙約之買受人？有無共同出資？被告戊○○有無具體計畫
    將其先人祖墳遷葬於系爭土地上？系爭土地上原有墳墓之數
    量？俱非本件訴訟勝敗之爭點，核無詳細勾稽或推敲之必要
    。又本件事證已臻明確，兩造其餘攻擊防禦方法及舉證，經
    審酌後於判決結果不生影響，爰不再贅詞論列。
十二、訴訟費用負擔之依據：民事訴訟法第78條。
中    華    民    國    99    年    9     月     3    日
                民事第一庭      法  官  陳正禧
以上正本係照原本作成。
如對本判決不服，得於判決送達後20日內向本院提出上訴狀。（
須附繕本）如委任律師提起上訴者，應一併繳納上訴審裁判費。
中    華    民    國    99    年    9     月     3    日
                                書記官  莊素美
┌────────────────────────────────────────────┐
│附表：                                                                                  │
├───┬─────────────┬─────────┬─────────┬──────┤
│不動產│地號、地目、面積、權利範圍│所有權移轉登記收件│登記原因（債權行為│登記日期（物│
│種類  │                          │字號              │）、原因發生日期  │權行為）    │
├───┼─────────────┼─────────┼─────────┼──────┤
│土地  │彰化縣彰化市○○段975地號 │彰化縣彰化地政事務│買賣、98年4月24日 │98年5月26日 │
│      │、地目旱、面積58,074平方公│所98年（41）彰資字│                  │            │
│      │尺、權利範圍24分之8       │第77980號         │                  │            │
└───┴─────────────┴─────────┴─────────┴──────┘

司法院資訊處製作；財團法人民間司法改革基金會備份。
